【裁判字號】    94,勞訴,183
【裁判日期】    950512
【裁判案由】    給付退休金
【裁判全文】
臺灣臺北地方法院民事判決             94年度勞訴字第183號
原      告  乙○○
訴訟代理人  黃廷維律師
被      告  國泰人壽保險股份有限公司
法定代理人  丙○○
訴訟代理人  甲○○
上列當事人間給付退休金事件，本院於民國95年4月28日言詞辯
論終結，判決如下：
    主      文
被告應給付原告新臺幣肆仟零伍元及自民國九十四年八月二十六
日起至清償日止，按年息百分之五計算之利息。
原告其餘之訴駁回。
訴訟費用由被告負擔百分之一，餘由原告負擔。
本判決第一項得假執行。但被告如以新臺幣肆仟零伍元為原告預
供擔保後，免為假執行。
原告其餘假執行之聲請駁回。
    事實及理由
一、本件原告起訴主張：伊自民國77年12月14日起受僱於被告公
    司，擔任推展主任一職，於89年8月4日退休，年資11年8 月
    又3日。而被告公司於87年4月1 日起適用勞動基準法（下稱
    勞基法），本應依勞基法第84條之2 規定給付伊退休金，並
    應依退休前6 個月實際所得計算平均工資，乃被告竟未將屬
    於工資一部之外務津貼列入平均工資計算，僅給付伊退休金
    新台幣（下同）492,505元，計尚短付伊退休金1,139,824元
    ，為此依勞動契約法律關係，提起本件訴訟，而聲明求為命
    被告應給付伊1,139,824 元，及加計法定遲延利息之判決，
    並陳明願供擔保，請准宣告假執行。
二、被告則以：原告自77年11月24日起任伊公司之外勤業務員，
    從事保險招攬工作，至89年8 月17日止因年滿60歲經命令退
    休，工作年資計11年8 月又23日。而伊公司係自87年4月1日
    起始適用勞基法，是依勞基法第84條之2 規定，於適用勞基
    法前，自應適用被告自訂之「員工退休辦法」（下稱系爭員
    工退休辦法）予以核計原告之工作基數。本件原告退休前月
    平均工資為29,060元，因年滿60歲命令退休，其任職未滿15
    年，應依「員工退休辦法」第5、10條及「人事管理規則」
    第126條規定計算適用勞基法前工作基數，計11個月，此部
    分退休金，核為319,660元，適用勞基法後之工作基數計5個
    月，原告以34,569元為計算基準，計此部分退休金數額為17
    2,485元，合計492,505元，伊已如數給付，並無短少給付之
    情事。又外務津貼之性質核屬保險費之佣金，並非勞務之對
    價，亦非經常性給與，故不得列入平均工資計算退休金，原
    告主張外務津貼亦應計入平均工資計算，並無理由等語，資
    為抗辯，而聲明求為駁回原告之訴及假執行之聲明，並陳明
    如受不利判決，願供擔保請准宣告免為假執行。
三、按被告公司所營事業為人身保險業，依勞基法第3條第1項第
    8款規定，係經行政院勞工委員會於86年11月3日以台（86）
    勞動1字第047495號函公告指定保險業自87年4月1 日起始適
    用勞基法之行業，合先敘明。
四、查原告係自77年11月24日起擔任被告公司外勤業務員，從事
    保險招攬工作，至89年8 月17日止，任推展主任，因年滿60
    歲經被告公司強制退休，工作年資計11年8 月又23日。又被
    告在適用勞基法之前，於70年3月9日自訂有「員工退休辦法
    」，並「人事管理規則」，而被告在適用勞基法之前，原告
    自77年11月24日起至87年3月31日止，工作年資計9年4月又7
    日，依被告上開員工退休辦法第 5、10條並參酌被告人事管
    理規則第126、135條規定，其工作基數核為11個月；自被告
    適用勞基法後之87年4月1 日起至89年8月17日止，原告工作
    年資為2年4月又16日，依勞基法第55條規定，工作基數核為
    5個月，被告並已核發退休金492,505元予原告等情，有原告
    之退休令、退休金匯入資料、員工退休辦法、人事管理規則
    、原告基本資料附卷可參（見本院94年度北勞調字第153 號
    卷第8、9、11頁、本院卷第19至24頁），而原告退休金應採
    分段給付，工作基數於適用勞基法前後分別為11個月及5個
    月乙節，復為兩造所不爭執（見本院卷第11至13、55頁反面
    、66頁），堪信為真實。
五、惟原告主張其所領取之退休金有短少，「外務津貼」應予計
    入平均工資計算等語，則為被告否認，並以前詞置辯。是本
    院所應審究者核為：原告所領取之退休金有無短少？外務津
    貼是否係屬於工資範圍之一部而應予計入平均工資計算退休
    金？
六、經查：
  (一)按勞工工作年資自受僱日起算，適用本法前之工作年資，其
    資遣費及退休金給與標準，依其當時應適用之法令規定計算
    ；當時無法令可資適用者，依各該事業單位自訂之規定或勞
    雇雙方之協商計算之。適用本法後之工作年資，其資遣費及
    退休金給與標準，依第17條及第55條規定計算，勞動基準法
    第84條之2 定有明文。本件原告對於其退休金依規定應採分
    段給付，就被告適用勞基法前之退休金，應依被告系爭員工
    退休辦法之規定計算，業不爭執，已如前述，則原告之退休
    金核計方式在87年4月1日被告適用勞基法前，即應依被告之
    員工退休辦法規定計算。
  (二)關於被告適用勞基法前之退休金部分：
    1.按被告之員工退休辦法第10條係規定：「…命令退休人員
      ，任職滿15年者其退休金（或任職未滿15年，而依人事管
      理規則第126 條規定發給之退職金）於其命令退休後，經
      查無虧短公司款項後一次發給之」（見本院卷第20頁）。
      又被告之人事管理規則第125 條規定：「員工之退職金依
      左列規定發給之。一…外勤正式幹部任職滿5年者給予5個
      月薪津，5年以上每增1年加給1.5個月薪津…。二前款所
      稱月薪津以退職時之月支薪津為準…」；同規則第126條
      第1項並規定：「命令退休人員任職未滿15年者，其退職
      金依左列規定一次發給之。…三、任職滿5年者給予5個月
      薪津，5年以上每增1年加給1.5個月薪津，依此類推。」
      ；同條第2項則規定：「前項月薪津之核計依本規則第125
      條第2項之規定辦理。」；同規則第137條亦規定：「本章
      所稱薪津，內勤員工係指本薪、生活補助費及職務加給之
      固定性薪資總額而言。外勤正式幹部係指基本薪津、責任
      津貼、職務加給及晉等津貼之固定性薪津總額而言。」，
      先此敘明。
    2.查本件原告於89年8月19日退休時所領之基本薪津為2,760
      元，職務加給為25,900 元，晉等津貼為400元，則原告依
      前述規定計算之固定薪津總額為29,060元（即2760+25900
      +400=29060），有被告提出原告外勤人事卡─任免調遷薪
      津紀錄附卷可稽（見本院卷第25頁）。準此，被告依上開
      員工退休辦法第10條、人事管理規則第126 條規定核給原
      告11個基數，並依同規則第137 條規定以基本薪津、職務
      加給及晉等津貼合計固定性薪津總額為29,060元，計付原
      告於被告適用勞基法前所得受領之退休金319,660元（290
      60×11＝319660元），洵屬有據。至於原告主張外務津貼
      或其他如外勤人事卡所示逾上開固定性薪津之給與亦屬工
      資範圍之一部分而應計入平均工資計算退休金云云，核與
      前開人事管理規則第137條之規定不符，自無可取。
  (三)關於被告適用勞基法後之退休金部分：
    1.查被告適用勞基法後之87年4月1日起至89年8 月17日止，
      原告工作年資為2年4月又16日，以2.5年計，依勞基法第
      55條規定，工作基數核為5個月乙節，為兩造所不爭。又
      原告於離職前6個月之薪資數額，固據被告提出之工資明
      細（見本院卷第59頁）。惟此工資明細乃被告依其現存資
      料事後制作，為被告是認，且因年代久遠，兩造均已無從
      提出原有之薪資明細供本院參酌，被告復抗辯薪資應為固
      定，僅因請假扣款或其他原因而有變動（見本院卷第61
      頁），是本院認應以原告原留存於被告公司之外勤人事卡
      上所載每月領取之固定薪資為依據，始為允當，並較有利
      於勞工即原告。
    2.則依上開外勤人事卡（見本院卷第25頁）所示，原告自89
      年1 月起之薪資即固定為35,760元，是核原告於被告適用
      勞基法後所得請求之退休金數額，應為176,850元（計算
      式詳如附表所示），乃被告僅以34,569元作為計算基準核
      發此部分之退休金，顯有短少。
    3.被告固抗辯應依其上開人事管理規則計算之固定薪津總額
      29,060元計算此部分之退休金為已足云云。然查本件原告
      退休金應採分段給付方式，而上開採固定薪津總額計算退
      休金之方式僅於被告適用勞基法前之退休金有其適用，於
      被告適用勞基法後，自應依勞基法之規定為計算之基準。
      乃被告既自承原告離職前6個月所領之工資如附表所示，
      其抗辯未有短付情事云云，洵不足採。
    4.原告雖主張外務津貼應予計入平工資之範圍云云，惟此為
      被告否認。經查：
      (1)按勞基法第2條第3款規定：「工資謂勞工因工作而獲得
        之報酬，包括工資、薪資及按時、計日、計月、計件以
        現金或實物等方式給付之獎金、津貼及其他名義之經常
        性給與均屬之」。準此，工資之定義重點係在該款前段
        所敘「勞工因工作而獲得之報酬」（最高法院85年台上
        字第246號判決意旨參照）。是原告所領之外務津貼是
        否係屬工資之一部分，則應視其性質是否為所提供勞務
        之報酬對價以定之。
      (2)查被告辯稱原告所領取之外務津貼，係依外務員招攬之
        之保險費依比例發放等語，業據其提出專招制推展主任
        （股長）暨聘用股長薪津支給辦法為憑（見本院卷第70
        、71頁），復為原告不爭執該辦法之真正，是此外務津
        貼性質上應係由客戶繳交之保費而來，而保險公司於設
        計商品核定保費時，已將佣金計入考量，則保險業務員
        所領取之佣金及數額多寡，即應視該業務員經手或招攬
        之契約是否成立、及客戶是否如期繳交保費而定，此乃
        保險業務員工作成果之對價，係受自客戶之服務費，須
        有結果（即保約成立及繼續繳交保費之事實）始得獲取
        ，並非從事招攬行為（即提供勞務）者即均得受領，由
        此足見外務津貼並非其向被告提供勞務之對價，自與前
        開勞動基準法所謂之工資有間，亦不因原告是否按月受
        領系爭外務津貼而變異其本即非屬工資之性質。參之被
        告自訂之退休辦法亦未將外務津貼列入工資計算，再參
        酌原告於退休後，被告仍繼續發給外務津貼予原告乙節
        ，亦為原告所是認（見本院卷第82正反面），苟如外務
        津貼係工資之一部，要無於原告退休後猶得繼續領取之
        理，益見被告辯稱外務津貼並非工資之一部等語，信屬
        可取。原告主張不論適用勞動基準法之前後，外務津貼
        均應為工資之一部云云，洵不足採。
      (3)原告復主張被告應按其退休前6個月實際總薪資所得除
        以6個月之平均工資計算退休金云云，並提出所得資料
        清單為證（見上開北勞調卷第12頁）。然查何者應列為
        薪資所得申報個人綜合所得稅，要屬稅法上之行政事項
        之規定，尚非謂凡應課而應課徵綜合所得稅之薪資，即
        必然計入平均工資計算退休金，此由所得稅法第14 條
        第1項第3類中所列薪資項目中包含紅利所得，但紅利所
        得屬勞動基準法施行細則第10條之非經常性給與，不計
        入平均工資計算退休金甚明，是原告以前述所得資料清
        單為據，而認外務津貼應予列入平均工資計算，仍無可
        取。
  (四)綜上所述，原告得受領之退休金計為496,510元（計算式319
    660+176850=496510元），被告僅給付492,505元，計短付退
    休金4,005 元（000000-000000=4005）。是原告請求被告應
    給付其短付之退休金，於4,005 元部分之請求為有理由，逾
    此範圍之請求，則屬無據。
七、綜上所述，原告依勞動契約之法律關係，請求被告給付短少
    之退休金4,005元及自支付命令狀繕本送達翌日即94年8月26
    日起至清償日，按年息5%計算之利息，為有理由，應予准許
    。逾此部分之請求則為無理由，應予駁回。
八、兩造陳明願供擔保，聲請宣告准、免為假執行，經核原告勝
    訴部分，所命給付之金額未逾50萬元，應依職權宣告假執行
    ，被告聲請宣告免為假執行核無不合，爰酌定相當之擔保金
    額准許之；至原告敗訴部分，其假執行之聲請，因訴之駁回
    而失所附麗，不應准許。
九、至兩造其餘之攻擊或防禦方法，及未經援用之證據資料，經
    本院斟酌後，認為均不足以影響本判決之結果，自無一一詳
    予論述之必要，附此敘明。
據上論結：本件原告之訴，為一部有理由，一部無理由，爰依民
事訴訟法第79條、第389條第1項第5款，第392條第 2項，判決如
主文。
中    華    民    國    95    年    5     月    12    日
                  勞工法庭    法  官  黃莉雲
以上正本係照原本作成
如對本判決上訴，須於判決送達後20日內向本院提出上訴狀
中    華    民    國    95    年    5     月    12    日
                                書記官  李承翰


司法院資訊處製作；財團法人民間司法改革基金會備份。
